ACORDAO-COMPLETO-2339044

ACÓRDÃO 369/2019 ATA 5/2019 - PLENÁRIO

VISTOS, relatados e discutidos estes autos de representação autuada por força do Acórdão 2.238/2018 prolatado pelo Plenário, no âmbito do TC Processo 029.988/2017-9, para a análise dos argumentos apresentados pela Toyo Setal Empreendimentos Ltda. em face da ocorrência de fraude às licitações conduzidas pela Petrobras para a realização de obras na Refinaria Presidente Getúlio Vargas (Repar) ;
	ACORDAM os Ministros do Tribunal de Contas da União, reunidos em Sessão do Plenário, ante as razões expostas pelo Relator, em:
	9.1. acolher as justificativas apresentadas pela Toyo Setal Empreendimentos Ltda. para excluí-la do TC Processo 011.856/2017-3, diante dos elementos de convicção até aqui obtidos pelo TCU;
	9.2. promover a inclusão da SOG Óleo e Gás S/A no rol de responsáveis do referido TC Processo 011.856/2017-3, diante dos elementos de convicção até aqui obtidos pelo TCU;     
9.3. determinar que a SeinfraOperações adote as seguintes medidas:
	9.3.1. envie a cópia deste Acórdão, acompanhado do Relatório e da Proposta de Deliberação que o fundamenta, à Toyo Setal Empreendimentos Ltda., à SOG Óleo e Gás S/A, à Força-Tarefa do Ministério Público Federal junto à Operação Lava-Jato no Paraná, à Força-Tarefa da Advocacia-Geral da União junto à Operação Lava-Jato no Paraná, ao juízo federal na 13ª Vara Federal de Curitiba – PR, à Controladoria-Geral da União (CGU) e à Diretoria de Governança, Risco e Conformidade da Petrobras, para ciência e eventuais providências; e
	9.3.2. promova o apensamento definitivo do presente processo ao TC Processo 011.856/2017-3.

Representação acerca de fraude nas licitações referentes às obras da Refinaria Presidente Getúlio Vargas (Repar).

Petróleo Brasileiro S/A (Petrobras).

3. Responsável: Toyo Setal Empreendimentos Ltda. (CNPJ 15.563.826/0001-36).

13.1. Ministros presentes: José Mucio Monteiro (Presidente), Walton Alencar Rodrigues, Benjamin Zymler, Aroldo Cedraz, Ana Arraes, Bruno Dantas e Vital do Rêgo.
13.2. Ministro-Substituto convocado: Augusto Sherman Cavalcanti.
13.3. Ministros-Substitutos presentes: André Luís de Carvalho (Relator) e Weder de Oliveira.

ANDRÉ DE CARVALHO

Trata-se de representação autuada por força do Acórdão 2.238/2018 prolatado pelo Plenário, no âmbito do TC 029.988/2017-9, para a análise dos argumentos apresentados pela Toyo Setal Empreendimentos Ltda. em face da ocorrência de fraude às licitações conduzidas pela Petrobras para a realização de obras na Refinaria Presidente Getúlio Vargas (Repar) .
2.	Após a análise final do feito, o auditor federal da SeinfraOperações lançou o seu parecer conclusivo à Peça 29, com a anuência dos dirigentes da unidade técnica (Peças 30 e 31) , nos seguintes termos:	
	“ (...) Com base nos subitens 9.2 e 9.6.1 do Acórdão 2319/2017-TCU-Plenário (peça 22) foi determinada a realização da oitiva das empresas e a audiência dos responsáveis em processos apartados. As oitivas foram realizadas no âmbito do TC 029.988/2017-9. A manifestação da empresa se encontra à peça 28.
	3. Por meio do Acórdão 2.238/2018 da relatoria do Ministro André Luís de Carvalho (peça 1) , o Plenário autorizou a autuação de processos apartados específicos para análise dos argumentos de cada empresa chamada em oitiva.
	4. Foram constituídos estes autos para tratar, unicamente, dos argumentos apresentados pela empresa Toyo Setal Empreendimentos Ltda., em face da representação constante do TC 011.856/2017 3.
	Histórico
	5. A partir de informações extraídas do Relatório que acompanha o Acórdão 1083/2017-TCU-Plenário (Relator Exmo. Ministro-Substituto André Luís de Carvalho, TC Processo 023.266/2015-5) , faz-se um breve relato da atuação do TCU nas obras da Repar desde 2009.
	6. Nesse ano, foi realizada auditoria pela Secex-PR com o objetivo de fiscalizar as obras de modernização e adequação do sistema de produção da Refinaria. Foram analisados dezenove contratos relacionados às obras industriais do empreendimento (carteiras de gasolina, coque, propeno, solventes, caldeiras, automação e outras) , que somados alcançaram o montante de R$ 8.673.968.112,09, a preços da época. Ao final da execução contratual, o montante pago foi de R$ 10.748.645.666,11, incluídos aditivos e reajustamentos (TC Processo 010.546/2009-4) .
	7. O Relatório de Fiscalização identificou, em cada um dos dezenove contratos analisados (à exceção da ausência de parcelamento do objeto, achado 3.2, que não foi registrado nos contratos CT 075 e CT 152) cinco indícios de irregularidade grave com recomendação de paralisação – IG-P, nos termos da Lei de Diretrizes Orçamentárias vigente:
	a) Achado 3.1: Projeto básico deficiente ou desatualizado;
	b) Achado 3.2: Ausência de parcelamento do objeto;
	c) Achado 3.3: Orçamento incompleto ou inadequado;
	d) Achado 3.4: Superfaturamento decorrente de preços excessivos frente ao mercado; e
	e) Achado 3.5: Restrição à competitividade da licitação.
	8. Foram realizadas a diligência e as audiências propostas pela Secex-PR e acolhidas pelo então Relator, Exmo. Ministro Walmir Campelo (TC Processo 010.546/2009-4) .
	9. Em 2011, a então Secob-3, após concluir a reanálise de preços dos contratos, iniciada em 2010 por ocasião do Fiscobras daquele ano, sugeriu a reclassificação das irregularidades, inicialmente consignadas nos dezenove contratos fiscalizados como IG-P, para IG-C, em função do adiantado estágio de execução das obras.
	10. Importa registrar que na auditoria realizada em 2009, a Secex-PR apontou indício de superfaturamento nos dezenove contratos auditados, a partir da comparação entre os custos unitários contidos nas estimativas de custo da Petrobras e os respectivos custos contidos nos Demonstrativos de Formação de Preços (DFP) das empresas contratadas. Percentuais de BDI, administração local, canteiros, instalações e outras despesas ou custos indiretos foram expurgados dos custos diretos e, sobre o custo direto remanescente, aplicado o BDI referencial previsto no Acórdão 325/2007-TCU-Plenário. Em 3/5/2012, a unidade especializada reanalisou os preços contratuais a partir do exame da referida estimativa de custo, comparando-a com o valor global do contrato.
	11. Essas avaliações registraram limitações relevantes, mormente pela discussão envolvendo a faixa de variação da estimativa de custo (intervalo de precisão) , que foi tratada nos autos do TC Processo 006.810/2011-0, processo constituído com a finalidade precípua de avaliar a legalidade da utilização da referida faixa. Além desse processo, foram constituídos autos específicos de tomadas de contas especiais referentes a contratos da Repar (ver peça 77, TC Processo 011.856/2017-3) .
	12. Seguindo a linha do tempo, como registrado no Voto condutor do Acórdão 2319/2017-TCU-Plenário (Relator Exmo. Ministro André Luís de Carvalho, peça 25) , a representação que fundamenta a realização das oitivas ‘foi motivada pelos resultados da Operação Lava Jato (OLJ) com as evidências sobre a formação de cartel para fraudar licitações e a corrupção de dirigentes da empresa estatal, salientando que essas ilicitudes estão materializadas nas diversas ações civis e penais conduzidas perante a Justiça Federal no Estado do Paraná, a partir dos elementos obtidos em operações de busca e apreensão e dos testemunhos oferecidos ao Poder Judiciário, além das informações obtidas pelos acordos de colaboração premiada firmados com o MPF pelas diversas pessoas físicas e jurídicas (peças 3 a 18) ’.
	13. O cartel autodenominava-se de ‘Clube’, do qual participavam as empresas Odebrecht, Engevix, OAS, UTC, Camargo Correa, Techint, Andrade Gutierrez, Mendes Júnior, Promon, MPE, Skanska, Queiroz Galvão, Iesa, Galvão, GDK e Setal. Nesse esquema, que durou pelo menos entre os anos de 2003-2014, grandes empreiteiras pagavam propina para altos executivos da Petrobras e outros agentes públicos para obter contratos com a Petrobras, impondo gastos adicionais nestes contratos e os utilizando para financiar pagamentos indevidos a partidos políticos, políticos eleitos ou outros agentes políticos. Esses executivos da Petrobras não só se omitiam em relação ao cartel, do qual tinham conhecimento, mas o favoreciam em troca de recebimento de propina, restringindo as empresas convidadas para participar das licitações àquelas escolhidas pelo cartel para ser a ganhadora dentre as participantes.
	14. As empreiteiras, por meio do ‘Clube’, substituíam a concorrência real por uma concorrência formal. Os preços oferecidos à Petrobras eram calculados e ajustados em reuniões secretas, nas quais também se definia quem ganharia o contrato. Os valores contratados eram sempre próximos ou acima do limite superior de 20% do preço estimado pela Petrobras. Esse cartel possuía, inclusive, um regulamento que simulava regras de um campeonato de futebol, para definir como as obras seriam distribuídas entre as empresas. Para disfarçar o ilícito, o registro escrito da distribuição de obras era feito, por vezes, como se fosse a distribuição de prêmios de um bingo (peça 3, p. 24) .
	15. Nesse sentido, registra-se, ainda, o seguinte trecho do Relatório do Acórdão 1083/2017-TCU-Plenário:
	‘Fatos novos, entretanto, trazidos pela OLJ, em que se encontram explícitos relatos de que houve superfaturamento e superfaturamento nos contratos da Repar, como ainda mudanças relevantes jurisprudenciais e doutrinárias sobre a matéria trouxeram um novo cenário fático, com dados novos, que consolidaram uma nova perspectiva, ultimando a necessidade de uma reavaliação das análises até então realizadas, incluindo as razões de justificativa apresentadas pelos responsáveis arrolados até então sem um parecer conclusivo.
	Diante das limitações das análises de preço acima relatadas e à luz desse novo cenário fático, incluindo relatos dos colaboradores da OLJ, a exemplo do que afirmou o Sr. Paulo Roberto Costa ao se referir aos contratos CT 101, CT 111 e CT 112 da Repar ‘que pode afirmar, com certeza, que este contrato específico foi objeto de cartelização e foi superfaturado’, a SeinfraPetróleo elaborou instrução, concluída em 8/2015 (TC Processo 021.479/2009-8, peça 120) , buscando empreender uma quantificação técnica e objetiva, a fim de avaliar a real dimensão dos prejuízos causados ao Erário, não obstante os relatos dos referidos colaboradores da OLJ.’
	16. A partir dos fatos e documentos encartados na representação, o Plenário desta Corte, por meio do Acórdão 2.319/2017 (peça 22) , sob a relatoria do Exmo. Ministro-Substituto André Luís de Carvalho, conheceu da representação, determinando, com fundamento nos arts. 46 e 60 da Lei 8.443/1992, a oitiva das empresas relacionadas, alertando-as da possibilidade de serem declaradas inidôneas para participar, por até cinco anos, de licitações na Administração Pública Federal, nos seguintes termos:
	‘9.1. conhecer da presente representação, por atender aos requisitos de admissibilidade previstos no art. 86, inciso II, da Lei 8.443, de 1992, e nos arts. 235 e 237, inciso VI, do RITCU;
	9.2. promover a oitiva das empresas a seguir relacionadas, com fulcro no art. 250, inciso V, do RITCU, para que, no prazo de até 15 (quinze) dias contados da ciência desta deliberação, se manifestem sobre as irregularidades subsequentemente indicadas, alertando-as de que, diante da comprovação da suscitada fraude à licitação, o TCU poderá declarar a inidoneidade da licitante fraudadora para participar, por até cinco anos, de licitações na administração federal e de licitações na administração pública estadual, distrital ou municipal com o aporte de recursos federais, nos termos do art. 46 da Lei 8.443, de 1992:
	9.2.1. empresas: Construtora Norberto Odebrecht S.A.; Construções e Comércio Camargo Corrêa S.A.; Construtora Andrade Gutierrez S.A.; Mendes Júnior Trading e Engenharia S.A.; MPE Montagens e Projetos Especiais S.A.; Promon Engenharia Ltda.; Toyo Setal (SOG) Empreendimentos Ltda.; Techint Engenharia e Construção S.A.; UTC Engenharia S.A.; Construtora OAS S.A.; Engevix Engenharia S.A.; Galvão Engenharia S.A.; Construtora Queiroz Galvão S.A.; GDK S.A.; Iesa Óleo & Gás S.A.; e Skanska Brasil Ltda.;
	9.2.2. irregularidades: conluio entre as empresas e fraude às licitações da Repar que precederam o Contrato 0800.0035013.07.2 (CT 101) , o Contrato 0800.0043363.08.2 (CT 111) e o Contrato 0800.0043403.08.2 (CT 112) , no bojo de esquema criminoso conduzido, pelo menos, de 2003 a 2014, a partir das seguintes condutas ilícitas: a) combinação de preços; b) quebra de sigilo das propostas; c) divisão de mercado; d) oferta de propostas de cobertura para justificar o menor preço ofertado; e) combinação prévia dos resultados com o consequente direcionamento das licitações; e f) ausência de formulação de proposta para beneficiar a empresa escolhida pelo cartel;
	(...) 9.6. determinar à SeinfraOperações que:
	9.6.1. promova as oitivas e audiências indicadas nos itens 9.2 e 9.3 deste Acórdão em processos apartados, em consonância com a sistemática inaugurada pelo Acórdão 2109/2016-TCU-Plenário;’
	17. Ainda no Acórdão 2319/2017-TCU-Plenário, por meio do subitem 9.3, com fundamento no art. 250, inciso IV, do Regimento Interno do TCU, foi determinada a audiência dos Srs. José Sérgio Gabrielli de Azevedo, Paulo Roberto Costa, Renato de Souza Duque e Pedro José Barusco Filho, incluindo o alerta acerca da possibilidade de aplicação de inabilitação para o exercício de cargo em comissão ou função de confiança no âmbito da Administração Pública, além de multa.
	18. Em adição, por meio do subitem 9.4.1 da citada deliberação, foi decretada cautelarmente, com fundamento no art. 44, § 2º, da Lei 8.443, de 1992, e nos arts. 273 e 274 do RITCU, pelo prazo de um ano, a indisponibilidade dos bens do Sr. José Sérgio Gabrielli de Azevedo, em sintonia com os procedimentos definidos pelo Acórdão 1083/2017-TCU-Plenário.
	19. A presente instrução analisa os argumentos da Toyo Setal Empreendimentos Ltda. e avalia sua participação no esquema de fraude às licitações da Repar. O exame técnico acerca da participação das demais empresas implicadas nesse esquema constará dos respectivos processos apartados criados para esse fim, conforme a Tabela 1 a seguir:
Tabela 1: Relação de processos apartados instaurados a partir do TC Processo 029.988/20179
	PROCESSO
	RESPONSÁVEL
	EXPEDIENTE
	CIÊNCIA
	RESPOSTA

	TC-Processo 036.676/2018-7
	Construtora Norberto Odebrecht S.A.
	Ofício 650/2017
Peça 42
	13/11/2017
Peça 95
	Peças 112 e 113

	TC-Processo 036.677/2018-3
	Construções e Comércio Camargo Correa S.A.
	Ofício 655/2017
Peça 27
	8/11/2017
Peça 55
	Peça 129

	TC-Processo 036.678/2018-0
	Construtora Andrade Gutierrez S.A.
	Ofício 649/2017
Peça 41
	8/11/2017
Peça 53
	Peça 130 a 132

	TC-Processo 036.679/2018-6
	Mendes Júnior Trading e Engenharia S.A.
	Ofício 645/2017
Peça 37
	8/11/2017
Peça 56
	Peça 114

	TC-Processo 036.682/2018-7
	MPE Montagens e Projetos Especiais S.A.
	Ofício 612/2017
Peça 32
	8/11/2017
Peça 94
	Peça 106 e 115

	TC-Processo 036.683/2018-3
	Promon Engenharia Ltda. 
	Ofício 647/2017
Peça 39
	8/11/2017
Peça 62
	Peça 116

	TC-Processo 036.685/2018-6
	Toyo Setal Empreendimentos Ltda.
	-
	-
	Peça 135

	TC-Processo 036.687/2018-9
	Techint Engenharia e Construção S.A.
	Ofício 643/2017
Peça 35
	8/11/2017
Peça 84
	Peças 93 e 111

	TC-Processo 036.689/2018-1
	UTC Engenharia S.A.
	Ofício 642/2017
Peça 34
	8/11/2017
Peça 52
	Peça 82

	TC-Processo 036.690/2018-0
	Construtora OAS S.A.
	Ofício 644/2017
Peça 36
	8/11/2017
Peça 61
	Peça 110

	TC-Processo 036.692/2018-9
	Engevix Engenharia S.A.
	Ofício 654/2017
Peça 28
	8/11/2017
Peça 63
	Peça 117 a 119

	TC-Processo 036.693/2018-9
	Galvão Engenharia S.A.
	Ofício 652/2017
Peça 30
	8/11/2017
Peça 54
	Peça 120 a 126

	TC-Processo 036.694/2018-5
	Construtora Queiroz Galvão S.A.
	Ofício 651/2017
Peça 31
	8/11/2017
Peça 91
	Peça 127

	TC-Processo 036.695/2018-1
	GDK S.A.
	Ofício 739/2017
Peça 104
	21/12/2017
Peça 133
	Peça 134

	TC-Processo 036.696/2018-8
	Iesa Óleo & Gás S.A.
	Ofício 646/2017
Peça 38
	8/11/2017
Peça 90
	Peças 109

	TC-Processo 036.697/2018-4
	Skanska Brasil Ltda.
	Ofício 648/2017
Peça 40
	8/11/2017
Peça 60
	Peça 128

	TC-Processo 036.698/2018-0
	SOG Óleo & Gás S.A.
	Ofício 653/2017
Peça 29
	8/11/2017
Peça 58
	Peça 96

	Fonte: peça 148 do TC Processo 029.988/20179
	Exame técnico
	Análise de oitiva
	I. Oitiva da empresa Toyo Setal Ltda.
	20. Por meio do Acórdão 2319/2017-TCU-Plenário (peça 19) , Relator Exmo. Ministro-Substituto André Luís de Carvalho, o TCU conheceu da Representação e determinou, com fundamento no art. 46 da Lei 8.443/1992, a oitiva das empresas relacionadas. Em expediente do dia 24 de janeiro de 2018 (fls. 1-13 e documentos anexos às fls. 14-43, peça 28) , a empresa Toyo Setal Ltda. apresentou sua manifestação. Para facilitar o entendimento, o presente exame técnico constitui-se dos seguintes tópicos: (I.1) Das alegações da empresa e (I.2) Breve contextualização da irregularidade e análise dos argumentos.
	I.1 Resposta:
	21. A empresa Toyo Setal Empreendimentos Ltda., em apertada síntese, alega sua ilegitimidade para figurar nos autos, pois: (I) a sua inclusão como responsável na representação ocorreu a partir das informações que tramitam no bojo de processo administrativo no Conselho Administrativo de Defesa Econômica – CADE; (II) sua constituição societária teria ocorrido em 26/4/2012, enquanto as infrações datam dos anos 2008 a 2010; (III) decisão recente do TCU identificou o equívoco e afastou a empresa do polo passivo no TC 013.388/20177. Em razão da alegada ilegitimidade, a empresa requereu sua exclusão do presente feito.
	I.2. Breve contextualização da irregularidade e análise dos argumentos:
	22. A representação que trata das irregularidades nas licitações da Repar fundamentou-se, como dito no ‘Histórico’ acima, em auditorias e elementos colhidos com a Operação Lava Jato.
	23. Embora não tenha sido utilizada como elemento da representação de que trata este processo, é de conhecimento deste Tribunal – inclusive foi utilizada para fundamentar representação em relação a fraudes em outra refinaria da Petrobras (Rnest, TC 016.119/20169) – o processo administrativo no Conselho Administrativo de Defesa Econômica – CADE, que também trata da atuação do cartel no âmbito da Petrobras.
	24. No processo do CADE consta o Histórico de Conduta do Acordo de Leniência firmado com as signatárias Setal Engenharia e Construções (atual Setec Tecnologia S/A) e SOG Óleo e Gás (anteriormente denominada Setal Óleo e Gás S/A e SOG – Sistemas em Óleo e Gás S/A) . Nesse Histórico de Conduta consta o seguinte excerto, no qual se descreve a atividade do cartel: (...) .
	25. Acima, verifica-se que no acordo firmada pela SOG/Setal é feita menção às empresas Toyo e Setal como participantes do cartel que se formou ao redor dos empreendimentos da Petrobrás.
	26. Compulsando a representação, verifica-se que a menção à empresa Toyo é feita da seguinte forma: Toyo Setal (SOG) Empreendimentos Ltda., notadamente na ‘Conclusão’ e ‘Proposta de Encaminhamento’.
	27. Em outra passagem, consta na representação menções à empresa SOG - Sistemas em Óleo e Gás S.A., como uma das empresas que firmou o Contrato CT 0800.0043363.08.2 - CT 111. Constam, ainda, citações de acordos de colaboração nos quais foi afirmada a participação da empresa ‘Setal/SOG - Óleo e Gás’ (parágrafos 21, 22 e 26, peça 19) .
	28. Os nomes Toyo, Setal e SOG foram utilizados algumas vezes de forma indistinta e equivocada, ocasionando uma falha com reflexo no rol de responsáveis no processo TC 011.856/20173.
	29. Nesse sentido, a empresa Toyo Setal Ltda., e o respectivo CNPJ, constam do rol de responsáveis, mas essa não foi ouvida em sede de oitiva.
	30. Verifica-se que houve falha quanto a não inclusão, notadamente, da empresa SOG Óleo e Gás S.A. (CNPJ 07.639.071/0001-88) . Será formulada proposta para incluir tal empresa no rol de responsáveis. Eventualmente, poderia ser cogitada a falha processual quanto à oitiva da referida empresa. Ocorre que consta nos autos do TC 029.988/2017-9, a peça 96, na qual a SOG noticia tal falha e apresenta seus argumentos quanto às irregularidades em questão. Entende-se, assim, não ter havido nenhum prejuízo à ampla defesa e ao contraditório às empresas Toyo Setal e SOG, razão pela qual deixa-se de propor a renovação da oitiva da SOG.
	31. Quanto à empresa Toyo Setal Empreendimentos Ltda., considerando que esta consta do rol de responsáveis, mas, não foi regularmente notificada pelo TCU quanto à oitiva, e considerando os argumentos que foram apresentados pela empresa, entende-se, por economia e celeridade processuais, adequado propor o recebimento de tais argumentos como mera petição, dando-se-lhe o adequado seguimento. Procede-se à análise dos argumentos.
	32. A empresa alega sua ilegitimidade passiva tendo em vista que a constituição da empresa teria ocorrido em data posterior às licitações ora em questão. De fato, conforme Certidão Simplificada emitida pelo Governo do Estado de São Paulo, a empresa Toyo Setal Empreendimentos Ltda. foi constituída em 10/5/2012 (CNPJ 15.563.826/0001-36) . Portanto, considerando que as licitações da Repar ora questionadas ocorreram em período anterior à constituição da empresa, reconhece-se assistir-lhe razão.
	33. Em adição, importa registrar que nos autos que apuram as fraudes às licitações conduzidas pela Petrobras no âmbito da Rnest (TCs Processo 016.119/2016-9 e Processo 013.388/2017-7) , a empresa Toyo Setal Empreendimentos Ltda. foi regularmente notificada, teve esses mesmos argumentos acolhidos pelo Plenário, com a consequente exclusão do rol de responsáveis (Acórdão 1706/2017-TCU-Plenário, Relator Exmo. Ministro Benjamin Zymler) .
	34. Feitas essas considerações, com base nos elementos trazidos aos autos pela parte, entende-se adequado conhecer a petição da empresa Toyo Setal Empreendimentos Ltda., dando-lhe seguimento para acolher seus argumentos, excluindo-a do rol de responsáveis do TC Processo 011.856/2017-3.
	35. Em razão do presente processo ter sido constituído a partir dos processos relacionados à representação original (TC Processo 011.856/2017-3) , para análise em apartado das manifestações da empresa Toyo Setal Empreendimentos Ltda., e deste apartado se tratar de mera estratégia processual com vista a atender à celeridade processual que o caso requer, propõe-se ainda que, com fundamento no art. 169, inciso I, do Regimento Interno do TCU, ele seja encerrado e apensado em definitivo ao processo TC Processo 011.856/2017-3.
	Conclusão
	36. De toda a análise, e com base nos documentos apresentados, conclui-se pelo conhecimento da peça apresentada pela empresa Toyo Setal Ltda. como petição, para, acolhendo seus argumentos, excluí-la do rol de responsáveis do TC Processo 011.856/2017-3.
	37. Em adição, constatada uma falha na inclusão de empresa SOG - Sistemas em Óleo e Gás S.A., CNPJ 07.639.071/0001-88, responsável no TC Processo 011.856/2017-3 (peça 96) , propõe-se a inclusão da referida empresa no rol de responsáveis em ambos os processos. Não é necessário proceder com sua oitiva, pois ela já foi realizada e respondida (peças 29, 58 e 96 do TC Processo 029.988/20179) .
	Proposta de encaminhamento
	38. Diante do exposto, submetem-se os autos à consideração superior propondo:
	a) conhecer a peça apresentada pela empresa Toyo Setal Empreendimentos Ltda. (CNPJ 15.563.826/000136) como mera petição, dando-lhe seguimento, para, no mérito, acolher as alegações da referida empresa, afastando sua responsabilidade e excluindo o seu nome do rol de responsáveis do TC Processo 011.856/2017-3;
	b) incluir a empresa SOG - Sistemas em Óleo e Gás S.A., CNPJ 07.639.071/0001-88, no rol de responsáveis do TC Processo 011.856/2017-3;
	c) dar ciência do acórdão que vier a ser proferido à Toyo Setal Empreendimentos Ltda., à SOG Óleo e Gás S.A., à Força-Tarefa do Ministério Público Federal no Paraná, à 13º Vara Federal de Curitiba, à Força-Tarefa da Advocacia-Geral da União no Paraná, ao Ministério da Transparência e Controladoria-Geral da União, ao Conselho Administrativo de Defesa Econômica (CADE) e à Diretoria de Governança, Risco e Conformidade da Petrobras (GRC) ; e
	d) determinar, com fundamento no art. 169, inciso I, do Regimento Interno do TCU, o encerramento pelo apensamento definitivo deste ao processo de representação originário (TC Processo 011.856/2017-3) , com vista à consolidação das decisões proferidas em razão da representação decorrente das fraude às licitações nas obras da Repar.”
	É o Relatório.

Ricardo Tosto de Oliveira Carvalho (OAB-SP 103.650), entre outros, representando a Toyo Setal Empreendimentos Ltda.

Não atuou.

REPRESENTAÇÃO. PETROBRAS. REFINARIA PRESIDENTE GETÚLIO VARGAS (REPAR). FRAUDES EM PROCESSOS LICITATÓRIOS. FORMAÇÃO DE PROCESSO APARTADO ESPECÍFICO PARA A ANÁLISE DA OITIVA. ACOLHIMENTO DAS JUSTIFICATIVAS. EXCLUSÃO DA CORRESPONDENTE RESPONSABILIDADE NO REFERIDO TC 011.856/2017-3. DETERMINAÇÃO. CIÊNCIA.

REPRESENTAÇÃO (REPR)

Secretaria Extraordinária de Operações Especiais em Infraestrutura (SeinfraOperações).

Trata-se de representação autuada por força do Acórdão 2.238/2018 prolatado pelo Plenário, no âmbito do TC Processo 029.988/2017-9, para a análise dos argumentos apresentados pela Toyo Setal Empreendimentos Ltda. em face da ocorrência de fraude às licitações conduzidas pela Petrobras para a realização de obras na Refinaria Presidente Getúlio Vargas (Repar) .
2.	Como visto, a representação autuada sob o TC Processo 011.856/2017-3 teria resultado na presente análise sobre a oitiva formulada pela unidade técnica em face dos resultados da Operação Lava Jato (OLJ) com as evidências sobre a formação de cartel para fraudar as licitações e promover a corrupção de dirigentes da empresa estatal, salientando que o aludido esquema criminoso, com a prática de crimes contra a ordem pública, além de corrupção e de lavagem de dinheiro, entre outros, teria sido engendrado a partir da formação do autodenominado “Clube” para a atuação em diversos empreendimentos da Petrobras, aí incluída a Repar. 
3.	Nessa esteira, por meio do Acórdão 2319/2017-TCU-Plenário do TCU conheceu da representação e determinou a oitiva da Construtora Norberto Odebrecht S/A, da Construções e Comércio Camargo Corrêa S/A, da Construtora Andrade Gutierrez S/A, da Mendes Júnior Trading e Engenharia S/A, da MPE Montagens e Projetos Especiais S/A, da Promon Engenharia Ltda., da Toyo Setal (SOG) Empreendimentos Ltda., da Techint Engenharia e Construção S/A, da UTC Engenharia S/A, da Construtora OAS S/A, da Engevix Engenharia S/A, da Galvão Engenharia S/A, da Construtora Queiroz Galvão S/A, da GDK S/A, da Iesa Óleo & Gás S/A e da Skanska Brasil Ltda.
4.	Posteriormente, por meio do Acórdão 2238/2018-TCU-Plenário do TCU autorizou a formação de processos apartados específicos para a análise dos argumentos de cada empresa chamada em oitiva e, assim, foi autuado o presente processo com vistas a tratar, unicamente, das justificativas apresentadas pela Toyo Setal Empreendimentos Ltda. em face do conluio entre as empresas e da fraude às licitações da Repar relacionadas com o Contrato 0800.0035013.07.2 (CT 101) , o Contrato 0800.0043363.08.2 (CT 111) e o Contrato 0800.0043403.08.2 (CT 112) , a partir das seguintes condutas ilícitas: a) combinação de preços; b) quebra de sigilo das propostas; c) divisão de mercado; d) oferta de propostas de cobertura para justificar o menor preço ofertado; e) prévia combinação dos resultados com o consequente direcionamento das licitações; e f) ausência de formulação de proposta para beneficiar a empresa escolhida pelo cartel.
5.	 Antes, no entanto, de ter sido formalizada a sua notificação, a Toyo Setal Empreendimentos Ltda. acostou as suas justificativas à Peça 28, alegando, em suma, a sua ilegitimidade passiva no presente processo, em face de: (i) a sua inclusão como responsável na representação ter ocorrido a partir das informações do processo administrativo no Conselho Administrativo de Defesa Econômica (Cade) ; (ii) a sua constituição societária ter ocorrido em 26/4/2012, ao passo que as infrações teriam ocorrido nos de 2008 a 2010; e (iii) a recente decisão do TCU ter identificado o referido equívoco e afastado a aludida empresa do polo passivo no TC Processo 013.388/2017-7; tendo, ao final, solicitado a sua exclusão também no presente processo.
6.	Após a análise do feito, a SeinfraOperações propôs o acolhimento das alegações da referida empresa para excluí-la do TC Processo 011.856/2017-3, sem prejuízo de passar a incluir a SOG Sistemas em Óleo e Gás S/A no rol de responsáveis do referido TC Processo 011.856/2017-3.
7.	Incorporo o parecer da unidade técnica a estas razões de decidir.
8.	A unidade técnica assinalou que a certidão simplificada emitida pelo governo do Estado de São Paulo teria confirmado que a Toyo Setal Empreendimentos Ltda. foi constituída apenas em 10/5/2012, salientando aí que essa data seria posterior ao período das indigitadas licitações na Repar.
9.	A unidade técnica anotou também que, a partir de informações observadas no aludido processo administrativo no Cade, o acordo de leniência celebrado pela Setal Engenharia e Construções (atual Setec Tecnologia S/A) e pela SOG Óleo e Gás (anteriormente denominada Setal Óleo e Gás S/A e SOG Sistemas em Óleo e Gás S/A) teria feito menção à Toyo Setal como participante do cartel formado em desfavor dos empreendimentos da Petrobrás, mas, compulsando o processo de representação sobre as fraudes na Refinaria do Nordeste (Rnest) , no bojo do TC Processo 016.119/2016-9, a unidade técnica teria verificado que a menção à Toyo Setal teria sido feita no sentido de a Toyo Setal (SOG) Empreendimentos Ltda. ter atuado, notadamente, na conclusão e na proposta de encaminhamento, a despeito de, em outro momento, haver menções à SOG Sistemas em Óleo e Gás S/A, como uma das signatárias do Contrato CT 0800.0043363.08.2 (CT 111) . 
10.	A unidade técnica assinalou, ainda, a subsistência de citações nos acordos de colaboração com a notícia da participação da “Setal/SOG - Óleo e Gás”, além de os nomes da Toyo, Setal e SOG terem sido utilizados, algumas vezes, de forma indistinta e equivocada, resultando em falhas nas informações com o inadequado reflexo sobre o rol de responsáveis no TC 011.856/20173.
11.	Bem se vê, enfim, que, ao apurar as fraudes sobre as licitações na Rnest no bojo do TC Processo 016.119/2016-9 e do TC Processo 013.388/2017-7, a Toyo Setal Empreendimentos Ltda. teve os seus idênticos argumentos acolhidos pelo TCU, com a consequente exclusão no respectivo rol de responsáveis, em sintonia com o Acórdão 1.706/2017 proferido pelo Plenário do TCU sob a relatoria do ilustre Ministro Benjamin Zymler.
12.	Por outro lado, todavia, a unidade técnica apontou a subsistência de falha pela não inclusão da SOG Óleo e Gás S/A (CNPJ 07.639.071/0001-88) no presente feito e, por isso, formulou a sua proposta para incluir essa empresa no rol de responsáveis, sem subsistir a necessidade, contudo, de se determinar a oitiva da referida empresa, já que, à Peça 96 do TC Processo 029.988/2017-9, foi identificado o expediente oferecido pela SOG com os seus argumentos sobre as aludidas irregularidades.
13.	Entendo, portanto, que o TCU deve acolher as justificativas apresentadas pela Toyo Setal Empreendimentos Ltda. para excluí-la do TC Processo 011.856/2017-3, sem prejuízo de promover a inclusão da SOG Óleo e Gás S/A no rol de responsáveis do referido TC Processo 011.856/2017-3, diante dos elementos de convicção até aqui obtidos pelo TCU.
	Ante o exposto, pugno pela prolação do Acórdão ora submetido a este Colegiado.
TCU, Sala das Sessões, em 20 de fevereiro de 2019.
Ministro-Substituto ANDRÉ LUÍS DE CARVALHO 
Relator